【裁判字號】    95,抗,340
【裁判日期】    951228
【裁判案由】    保全證據
【裁判全文】
臺灣高等法院臺南分院民事裁定    95年度抗字第340號
抗  告  人  丁○○
            戊○○
            丙○○
相  對  人  甲○○○○○○
            乙○○
上列抗告人因與相對人間保全證據事件，對於中華民國95年8月
31 日臺灣臺南地方法院所為裁定（95年度聲字第1135號）提起
抗告，本院裁定如下：
    主  文
原裁定廢棄，發回臺灣臺南地方法院。
    理  由
一、抗告及聲明意旨略以：
  (一)、相對人甲○○○○○○、乙○○所有門牌號碼臺南縣楠西
      鄉○○村○○路60、62號之房屋，部分占用抗告人等共有
      之坐落臺南縣楠西鄉○○段321地號之土地，履經促請相
      對人出面解決，然相對人總以未經法院測量即無占用之憑
      據等語加以推諉，則彼此之間占用土地之事實及範圍，均
      有確定法律上之利益及必要，抗告人依民事訴訟法第368
      條第1項後段之規定，聲請勘驗、鑑定（測量）之證據保
      全。
  (二)、民事訴訟法第368條對於傳統之證據保全，固以證據有滅
      失或礙難使用之虞為要件。而民事訴訟法證據保全新制，
      不論是經他造同意者，或是就確定事物之現狀，則並不以
      證據有滅失變動之可能性為要件。經他造同意者之證據保
      全，乃藉由證據之預行調查，可達消弭爭端化解訴訟之功
      能；而就確定事、物之現狀，有法律上之利益及必要，得
      聲請勘驗、鑑定或保全書證者，乃有利於證據之先行調查
      ，於往後之訴訟亦得以減輕負擔。故證據保全新制之直接
      目的固然在訴訟前預將證據保全，藉以使有意主張權利之
      人，於起訴前更易蒐集事證資料，以瞭解事實或物體之現
      狀。又因其於訴訟前即預行調查證據，當事人爭執點可能
      盡早釐清，進而成立和解、證據協議、訴訟契約等，是簡
      化爭點、減少訴訟均為證據保全之附帶目的。是以，新制
      之證據保全並非以證據之可能滅失或變動為要件，否則即
      無另外規定要件之必要。
  (三)、另抗告人將來可能主張之權利，除基於土地所有權之拆屋
      還地外，另可主張土地遭占用期間，相當於租金之損害，
      設若相對人否認其目前占用之事實，而自行拆除以規避其
      民事賠償責任，則該房地之現狀並非絕無變動之可能，原
      裁定認無變動可能性進而否定抗告人證據保全之聲請，即
      有可議。爰依法提起抗告，請廢棄原裁定並准予保全證據
      之聲請，以維權益。
二、按證據有滅失或礙難使用之虞，得向法院聲請保全；就確定
    事、物之現狀有法律上利益並有必要時，亦得聲請為鑑定、
    勘驗或保全書證，為民事訴訟法第368條第1項訂有明文。而
    所謂「確定事、物之現狀有法律上利益並有必要者」，例如
    ：於醫療糾紛，醫院之病歷表通常無滅失或礙難使用之虞，
    但為確定事實，避免遭篡改，即有聲請保全書證之必要；另
    為確定人身傷害之程度及其原因時，亦得聲請為鑑定。又所
    有人對於無權占有人請求返還所有物之前，為確定占有人使
    用其所有物之範圍及狀況，亦得聲請勘驗（參見該條文司法
    院提案理由之說明）。
三、經查，抗告人主張其所有坐落於臺南縣楠西鄉○○段321地
    號土地，部分土地為相對人之臺南縣楠西鄉○○村○○路60
    、62號之房屋所占用，抗告人依法即有請求返還土地及不當
    得利損害賠償等權利，故抗告人就明確系爭土地之現行使用
    狀況之事實即有法律上利益。經核抗告人主張之事實，業據
    其提出楠西鄉○○段321號土地登記謄本、地籍圖謄本、玉
    井鄉地政事務所土地複丈成果圖為憑（見原審卷第6至9頁）
    。則抗告人對於無權占有人請求返還所有物前，對於占用人
    使用系爭土地之範圍及狀況，關乎抗告人於日後訴訟中得否
    主張權利及損害範圍，堪認有法律上之利益且亦有勘驗之必
    要。又前揭民事訴訟法證據保全之規定，於不動產上亦有其
    適用，若不動產之證據有滅失或礙難使用之虞，或就確定事
    、物之現狀有法律上利益並有必要時，均得聲請為勘驗，原
    審似認本件主張占用者既係以房屋等不動產占用土地，即無
    滅失或礙難使用之虞，尚有誤會。原審疏未慮及，遽予裁定
    駁回抗告人之聲請，自有未合。抗告意旨執此指摘原裁定，
    求為廢棄，非無理由。爰廢棄原裁定，發回原審法院，更為
    妥適之裁定。
四、據上論結，本件抗告為有理由，依民事訴訟法第492條後段
    ，裁定如主文。
中    華    民    國    95    年    12    月   28     日
                  民事第二庭    審判長法  官   丁振昌
                                      法  官   吳上康
                                      法  官   李素靖
上為正本係照原本作成。
不得抗告。
中    華    民    國    96    年    1     月     2    日
                                      書記官  林鈴香
                                                 K


司法院資訊處製作；財團法人民間司法改革基金會備份。
